臺灣南投地方法院民事判決
                                      110年度簡上字第7號
上  訴  人
即被上訴人  呂書緗  
被  上訴人
即  上訴人  黃  水  

訴訟代理人  簡麗玉  
上列當事人間給付違約金事件，上訴人對於民國109年10月30日
本院南投簡易庭109年度投簡字第365號第一審民事簡易判決提起
上訴，本院於110年8月11日言詞辯論終結，判決如下：
    主      文
原判決關於命上訴人黃水給付逾新臺幣肆萬元本息部分，及該部
分假執行之宣告暨訴訟費用之裁判均廢棄。
上開廢棄部分，被上訴人呂書緗在第一審之訴及假執行之聲請均
駁回。
上訴人呂書緗之上訴及上訴人黃水其餘上訴均駁回。
第一審訴訟費用由上訴人呂書緗負擔百分之八十四，餘由上訴人
黃水負擔；上訴人呂書緗第二審訴訟費用由其負擔，上訴人黃水
第二審訴訟費用由兩造各負擔二分之一。
    事實及理由
一、上訴人即被上訴人呂書緗（下稱呂書緗）方面：
  ㈠呂書緗於原審主張略以：兩造前於民國108年12月3日就本院1
    06年度簡上字第38號給付會款事件成立和解作成和解筆錄（
    下稱系爭和解筆錄），依系爭和解筆錄之約定，被上訴人即
    上訴人黃水（下稱黃水）願給付呂書緗新臺幣（下同）75萬
    元，第1期於109年1月10日前給付5萬元，餘款自109年2月10
    日起至全部清償完畢之日止，按月於10日前給付1萬元，如
    有連續3期未依約履行，視為全部到期，且黃水願再給付呂
    書緗違約金25萬元。惟黃水僅分別於109年1月12日給付3萬
    元、同年1月14日給付2萬元、同年3月5日給付1萬元、同年5
    月14日給付2萬元，則3、4、5月黃水均未依約於期限內給付
    ，已違系爭和解筆錄而構成違約，呂書緗並於109年5月13日
    以三重中山路存證號碼000351號郵局存證信函（下稱351號
    存證信函），催告黃水給付違約金25萬元，黃水於收受351
    號存證信函迄今均無給付，爰依系爭和解筆錄提起本件訴訟
    等語。並於原審聲明：黃水應給付呂書緗25萬元，及自起訴
    狀繕本送達翌日起至清償日止，按週年利率5％計算之利息；
    願供擔保請准宣告假執行。
  ㈡呂書緗於本院補充陳述略以：呂書緗為與黃水達成和解協議
    ，業已降低請求之金額，故於系爭和解筆錄以75萬元達成和
    解，並為確保黃水依約履行方為違約金25萬元之約定，系爭
    和解筆錄關於違約金之約定即無過高等語。
二、黃水方面：
  ㈠黃水於原審抗辯略以：
    黃水未於原審言詞辯論期日到場，亦未提出書狀作何聲明或
    陳述。
  ㈡黃水於本院補充陳述略以：
    系爭和解筆錄有以口頭約定僅需每月10號前、後幾天給付即
    可，而黃水於108年12月30日罹患急性腦中風併發肺炎插管
    不省人事，至109年1月12日稍微清醒後即委託他人處理匯款
    3萬元，於109年1月14日再匯款2萬元，後陸續於109 年3月5
    日補上109年2月10日之1萬元、109年5月14日補上109年3月
    、4月之2萬元，復分別於109年6月4日、同年月9日、同年8
    月5日、同年9月14日、同年10月8日、同年11月7日匯款各1
    萬元等等，迄今未依約履行之差額僅1萬元，黃水實無違反
    系爭和解筆錄所載之連續3期未履行之情形；且依黃水現在
    身體、年紀及財產情形，按月給付1萬元已屬吃力，實無力
    承擔違約金之給付，原判決認定8萬元違約金亦屬過高，請
    求依民法第252條規定酌減等語。
三、原審斟酌兩造之攻擊、防禦方法後，認黃水確實連續3 期未
    依系爭和解筆錄履行，惟25萬元之違約金尚屬過高，而依民
    法第252條之規定，判決黃水應給付呂書緗8萬元之違約金。
    兩造均不服而上訴。呂書緗聲明：原判決關於駁回呂書緗後
    開之訴及該部分假執行之聲請均廢棄；上開廢棄部分，黃水
    應再給付呂書緗17萬元，及自109年9月24日起至清償日止，
    按週年利率5％計算之利息。黃水聲明：原判決關於不利於黃
    水部分廢棄；上開廢棄部分，呂書緗第一審之訴及假執行之
    聲請均駁回。呂書緗、黃水均答辯聲明：上訴駁回。
四、兩造不爭執事項：
  ㈠兩造前於108年12月3日就本院106 年度簡上字第38號給付會
    款事件成立和解。
  ㈡依系爭和解筆錄約定：黃水願給付呂書緗75萬元，並應在109
    年1月10日前給付第1期款5萬元後，餘款自109年2月10日起
    至全部清償完畢止，按月10日前給付1萬元。並另約定：如
    黃水有連續3期未依約履行情形，則視為全部到期，黃水願
    再給付呂書緗違約金25萬元。
  ㈢黃水於109年1月12日給付3萬元、同年月14日給付2萬元、同
    年3月5日給付1萬元、同年5月14日給付2萬元及同年6月4日
    、同年月9日、同年8月5日、同年9月14日、同年10月8日、
    同年11月7日、同年12月9日、110年1月9日、同年2月9日、
    同年3月10日、同年4月9日各給付1萬元予呂書緗。
  ㈣呂書緗於109年5月13日以351號存證信函催告黃水給付違約金
    ，經黃水收受在案。
五、兩造爭執事項：
  ㈠黃水是否違反系爭和解筆錄之約定，而有給付呂書緗違約金
    之義務？
  ㈡如是，黃水應給付之違約金數額為何？
六、本院之判斷：
　㈠兩造就本院106年度簡上字第38會給付會款事件成立訴訟上和
    解，於108年12月3日日簽立系爭和解筆錄，約定黃水願願給
    付呂書緗75萬元，給付方式為第1期於109年1月10日前給付5
    萬元，餘款自109年2月10日起至全部清償完畢之日止，按月
    於10日前給付1萬元；如有連續3期未依約履行，視為全部到
    期，黃水願再給付呂書緗違約金25萬元；後黃水依系爭和解
    筆錄分別於109年1月12日給付3萬元、同年月14日給付2萬元
    、同年3月5日給付1萬元、同年5月14日給付2萬元及同年6月
    4日、同年月9日、同年8月5日、同年9月14日、同年10月8日
    、同年11月7日、同年12月9日及110年1月9日、同年2月9日
    、同年3月10日、同年4月9日各給付1萬元予呂書緗等情，為
    兩造所不爭執（見本院卷第123頁至第124頁），並有系爭和
    解筆錄、呂書緗帳戶存摺內頁影本可參（見原審卷第17頁至
    第18頁、第73頁至第83頁），首堪認為真實。
　㈡關於呂書緗主張黃水有違反系爭和解筆錄約定之違約情形，
    應再給付其違約金25萬元乙節，經黃水以前詞抗辯，茲說明
    如下：
  ⒈按對於一人負擔數宗債務而其給付之種類相同者，如清償人
    所提出之給付，不足清償全部債額時，由清償人於清償時，
    指定其應抵充之債務；清償人不為前條之指定者，依下列之
    規定，定其應抵充之債務：債務已屆清償期者，儘先抵充
    。債務均已屆清償期或均未屆清償期者，以債務之擔保最
    少者，儘先抵充；擔保相等者，以債務人因清償而獲益最多
    者，儘先抵充；獲益相等者，以先到期之債務，儘先抵充。
    獲益及清償期均相等者，各按比例，抵充其一部；清償人
    所提出之給付，應先抵充費用，次充利息，次充原本；其依
    前2條之規定抵充債務者亦同。民法第321條、第322條、第3
    23條分別定有明文。是債務人提出之給付如不足清償全部債
    務，均由清償人即債務人指定其應抵充之債務，如清償人不
    為指定時，則依法定次序抵充之，並均應先抵充費用，次充
    利息，再充原本。
　⒉經查：黃水依系爭和解筆錄本應於109年2月10日以匯款方式
    給付1萬元予呂書緗，然其至109年3月5日始匯款1萬元至呂
    書緗之帳戶內，為兩造所不爭執，而並無任何事證可佐黃水
    於上開匯款時有指定抵充何筆債務，則依上開說明即應依法
    定次序抵充之，故其於109年3月5日匯款1萬元時，其對呂書
    緗僅有1宗債務即109年2月10日屆期未清償，黃水該次之給
    付即屬清償109年2月10日屆期之債務，後黃水於本件訴訟審
    理中亦以書狀表明該次給付係用以抵充109年2月10日債務（
    見本院卷第29頁），則關於系爭和解筆錄約定之109年2月10
    日屆期債務即於109年3月5日履行完畢。嗣109年3月10日、
    同年4月10日、同年5月10日債務屆期，黃水亦無按期清償，
    直至109年5月14日方匯款2萬元，此亦為兩造所不爭執，則
    黃水於109年5月14日匯款前，其已有3期債務即109年3月10
    日、同年4月10日、同年5月10日屆期債務均未清償，已合於
    系爭和解筆錄約定如有連續3期未依約履行，黃水願再給付
    呂書緗違約金25萬元（見原審卷第17頁）之情形，縱黃水於
    109年5月14日匯款2萬元，依法定抵充次序或其指定均係抵
    充109年3月10日、4月10日屆期債務（見本院卷第29頁、第5
    1頁），然其於109年5月14日匯款前，已有109年3月10日、1
    09年4月10日、109年5月10日債務屆期有未按期清償情形，
    已如前述，是呂書緗基於系爭和解筆錄向黃水請求給付違約
    金，即屬有據。
　⒊次按違約金，除當事人另有訂定外，視為因不履行而生損害
    之賠償總額；其約定如債務人不於適當時期或不依適當方法
    履行債務時，即須支付違約金者，債權人除得請求履行債務
    外，違約金視為因不於適當時期或不依適當方法履行債務所
    生損害之賠償總額，民法第250條第2項定有明文。是契約當
    事人以確保債務之履行為目的，約定於債務人不履行債務或
    不為適當之履行時，所應支付之違約金，除契約約定其為懲
    罰性之違約金外，概屬於賠償總額預定性之違約金，以免對
    債務人造成不利，觀諸民法第250條之規定及其修正理由自
    明（最高法院107年度台上字第1062號判決意旨參照）。再
    按當事人得約定債務人於債務不履行時，應支付違約金。惟
    約定之違約金額過高者，法院得減至相當之數額，民法第25
    0條第1項、第252條亦有明文。而違約金之約定，為當事人
    契約自由、私法自治原則之體現，雙方於訂約時，既已盱衡
    自己履約之意願、經濟能力、對方違約時自己所受損害之程
    度等主、客觀因素，本諸自由意識及平等地位自主決定，自
    應受該違約金約定之拘束（最高法院109年度台上字第254號
    判決意旨參照）。惟當事人約定之違約金是否過高，須依一
    般客觀事實，社會經濟狀況，當事人所受損害情形及債務人
    如能依約履行時，債權人可享受之一切利益為衡量標準；債
    務已為一部履行者，亦得比照債權人所受之利益減少其數額
    。倘違約金係損害賠償總額預定性質者，尤應衡酌債權人實
    際上所受之積極損害及消極損害，以決定其約定之違約金是
    否過高（最高法院109年度台上字第497號判決意旨參照）。
　⒋經查：系爭和解筆錄約定「如有連續3期未依約履行，視為全
    部到期且上訴人（即黃水）願再給付被上訴人（即呂書緗）
    違約金」等語，依上開文字，兩造並未約定上開違約金屬懲
    罰性違約金，依前開說明，應認屬債務人因不履行而生之損
    害賠償總額預定性質之違約金。則呂書緗向黃水依系爭和解
    筆錄所得請求之債權係屬金錢債權，本件因黃水遲延清償款
    項，致呂書緗未能及時受償，呂書緗所受損害即為因無法運
    用該筆款項而發生相當於利息之損失。本院審酌現今金融業
    者之定期存款利率為1％上下，而黃水屆期未為清償，自應適
    度彌補呂書緗無法及時受償之損害，故黃水抗辯縱有違約亦
    不需給付違約金等等，即非可採。惟呂書緗除前開未能及時
    受償之利息損失外，亦無證明其尚受有其他無法及時受償之
    積極損失、消極損失；及本件黃水雖有於109年3月10日、10
    9年4月10日、109年5月10日未依約履行情形，但嗣後即於10
    9年5月14日匯款2萬元予呂書緗，違約情事亦非重大；及兩
    造於系爭和解筆錄約定違約金額25萬元，已占系爭和解筆錄
    兩造約定給付總金額75萬元之3分之1。故本院審酌上開違約
    情節、呂書緗可能遭受之損害、黃水因違約而可能受有之利
    益等節，認系爭和解筆錄約定之違約金25萬元，顯然過高，
    應予酌減，並酌減至4萬元為適當。故呂書緗基於系爭和解
    筆錄請求黃水給付違約金4萬元，洵屬有據；其請求命黃水
    給付逾上開金額，及黃水請求酌減違約金至0元部分，則均
    乏依據。
　㈢末按給付有確定期限者，債務人自期限屆滿時起，負遲延責
    任。給付無確定期限者，債務人於債權人得請求給付時，經
    其催告而未為給付，自受催告時起，負遲延責任。其經債權
    人起訴而送達訴狀，或依督促程序送達支付命令，或為其他
    相類之行為者，與催告有同一之效力。民法第229條第1項、
    第2項定有明文。又遲延之債務，以支付金錢為標的者，債
    權人得請求依法定利率計算之遲延利息。但約定利率較高者
    ，仍從其約定利率。應付利息之債務，其利率未經約定，亦
    無法律可據者，週年利率為5％。民法第233條第1項、第203
    條亦有明文。本件呂書緗對黃水之違約金債權，核屬無確定
    期限之給付，呂書緗並以起訴狀繕本催告黃水履行，黃水迄
    未給付，依前揭法律規定，自應負遲延責任，則呂書緗請求
    自起訴狀繕本送達黃水翌日即109年9月24日起至清償日止，
    按週年利率5％計算之法定遲延利息，亦為有理。
七、綜上所述，呂書緗依系爭和解筆錄請求黃水應給付違約金4
    萬元，及自起訴狀繕本送達翌日起至清償日止按週年利率5％
    計算之利息，為有理由；逾此部分之請求，尚非有理，應予
    駁回，其此部分假執行之聲請因失所依附，亦併予駁回。原
    審就不應准許部分，為呂書緗敗訴判決，洵屬正當。呂書緗
    執前詞指摘原判決不當，請求再命黃水再為給付17萬元部分
    ，為無理由，應駁回其上訴；黃水指摘原判決超過4萬元本
    息部分不當，求予廢棄改判，為有理由；其餘部分，則無理
    由，是原判決就超過上開應予准許部分，為黃水敗訴之判決
    並為假執行之宣告，自有未洽，爰由本院廢棄改判如主文第
    2項、第3項所示。
八、本件事證已臻明確，兩造其餘攻擊防禦及證據調查，均與本
    案之判斷不生影響，爰毋庸一一審酌論列，併此敘明。
九、據上論結，本件呂書緗之上訴，為無理由；黃水之上訴為一
    部有理由、一部無理由，爰依民事訴訟法第436條之1第3項
    、第449條第1項、第450條、第79條、第78條，判決如主文
    。
中　　華　　民　　國　　110 　年　　9 　　月　　8 　　日
                      民事第二庭審判長法  官  徐奇川
                                      法  官  楊亞臻
                                      法  官  劉玉媛
上列正本係照原本作成。
本判決不得上訴。
中　　華　　民　　國　　110 　年　　9 　　月　　8 　　日
                                      書記官  潘湘惠